【裁判字號】    97,上易,37
【裁判日期】    981006
【裁判案由】    執行異議
【裁判全文】
臺灣高等法院民事判決                  97年度上易字第37號
上  訴  人  華開租賃股份有限公司
法定代理人  甲○○
訴訟代理人  丁○○
被  上訴人  中華郵政股份有限公司
法定代理人  丙○○
訴訟代理人  乙○○
受告知人    寰訊科技顧問股份有限公司
法定代理人  戊○○
上列當事人間執行異議事件，上訴人對於中華民國96年12月4日
臺灣臺北地方法院96年度訴字第564號第一審判決提起上訴，本
院於98年9月15日言詞辯論終結，判決如下：
    主      文
上訴駁回。
第二審訴訟費用由上訴人負擔。
    事實及理由
壹、程序方面：
  (一)被上訴人之法定代理人原為何煖軒，嗣於民國（下同）97年
    8月4日變更為吳民佑，有經濟部97年8月4日經授商字第0970
    1194920號函、被上訴人公司變更登記表可按 ( 見本院卷第
    144-147頁)，嗣再變更為丙○○，亦有被上訴人公司變更登
    記表可稽 (見本院卷第311-313頁)，渠具狀聲明承受訴訟，
    均無不合，應予准許，合先敘明。
  (二)按，當事人釋明後，對於在第一審已提出之攻擊或防禦方法
    得為補充，民事訴訟法第447條第1項第3款、第2項定有明文
    ，被上訴人於本院提出台灣台北地方法院98年度審重訴字第
    33號判決書（見本院卷第296-301頁）， 抗辯其對寰訊公司
    之債權，除原審判決認定之軟體逾期罰款及硬體罰款債權外
    ，尚有新臺幣（下同）27,532,976元損害賠償債權，係就第
    一審已提出之攻擊或防禦方法為補充，且已提出該判決書為
    釋明，依上開規定，應准許之，上訴人主張被上訴人違反民
    事訴訟法第447條之規定（見本院卷第318頁），自無足取。
貳、實體方面：
一、上訴人起訴主張：伊對訴外人寰訊科技顧問股份有限公司（
    下稱寰訊公司）有本票債權存在，經伊向原法院聲請假扣押
    強制執行，原法院於95年10月20日核發北院錦95執全未字第
    4174號執行命令（下稱系爭扣押命令），禁止寰訊公司就其
    對被上訴人之承攬報酬為收取或其他處分，亦禁止被上訴人
    對寰訊公司為清償。詎被上訴人於收受前開扣押令後，具狀
    稱寰訊公司對其並無承攬報酬債權可供執行，顯然不實，爰
    依強制執行法第120條第2項規定，求為確認寰訊公司對被上
    訴人在1,009,000元範圍內之承攬報酬請求權存在之判決。
二、被上訴人則以：(1)寰訊公司向伊承攬之「郵政物流支援系統
    設備案」，因寰訊公司未完工驗收，且有違約情事，結算後
    ，伊尚得向寰訊公司請求償還已付之第1、2期款及罰款，計
    39,510,701元。至於履約保證金9,879,000元， 業經伊依契
    約第11條第1 款規定沒收。(2)寰訊公司向伊承攬之「增購郵
    政物流支援系統設備案」，因寰訊公司已領訖承攬報酬，且
    有違約情事，伊尚得向寰訊公司請求懲罰性違約金4,416,00
    0元。至履約保證金1,200,000元，業經伊退還。另寰訊公司
    未依契約第10條約定履行保固服務，故伊依契約第11條第2
    款約定及押標金保證金暨其他擔保作業辦法第20 條第2項第
    4款規定，沒收保固保證金624,000元。(3)寰訊公司向伊承攬
    之「劃撥儲金按月帳單列印排版軟體案」，寰訊公司雖得向
    伊請求返還履約保證金56,000元及給付承攬報酬560,000 元
    ，惟因寰訊公司未繳交保固保證金28,000元及因逾期4 日，
    應罰款8,960元，經扣除後，伊僅須給付寰訊公司579,040元
    。(4)寰訊公司向伊承攬之「郵政業務電腦報表資料查詢系統
    案」，伊固應給付寰訊公司第2、3期款各7,770,000元、1,2
    95,000元，共計9,065,000元，惟因寰訊公司未依契約第8、
    9、11條約定， 履行教育訓練、系統維護及增修、保固責任
    等服務，依約伊得向寰訊公司請求損害賠償，共計4,500,00
    0元。至於履約保證金1,295,000元，則經伊依契約第13條第
    1 款約定沒收。(5)寰訊公司向伊承攬之「電腦報表光碟查詢
    系統設備維護案」，寰訊公司雖得向伊請求返還履約保證金
    200,000元及給付承攬報酬360,000元，惟因寰訊公司於95年
    11月未做定期維護、未即時派員到達現場檢修故障之機器及
    於通知後8小時內修復，依約應罰款208,900元。(6)寰訊公司
    向伊承攬之「郵政簡易壽險光碟影像保單列印委外作業案」
    ，伊固應給付寰訊公司承攬報酬3,032,257元， 惟因寰訊公
    司停工3.5 天，應罰款2,991元。至於履約保證金3,000,000
    元，則經伊依契約第4 條約定沒收。(7)綜上所述，伊尚得向
    寰訊公司請求34,107,295元，寰訊公司對伊確已無任何債權
    存在。又縱計算至伊收受系爭扣押命令前得向寰訊公司之請
    求金額，伊仍得向寰訊公司請求42,966,701元，是伊收受系
    爭扣押命令時，確已無任何可供執行之債權等語，資為抗辯
    。
三、原審判決駁回上訴人之請求，上訴人提起上訴，並聲明：(一)
    原判決廢棄。(二)請求確認寰訊公司對被上訴人在1,009,000
    元範圍內之承攬報酬請求權存在。被上訴人答辯聲明：上訴
    駁回。
四、兩造不爭執之事實：
  (一)被上訴人於95年11月1 日收受系爭扣押命令。
  (二)被上訴人與寰訊公司間簽訂有郵政物流支援系統設備專案
    、增購郵政物流支援系統設備案、劃撥儲金按月帳單列
    印排版軟體購置案、郵政業務電腦報表資料查詢系統專案
    、電腦報表光碟查詢系統設備維護案、郵政簡易壽險光
    碟影像保單列印委外作業案，計6 件承攬契約，此有郵政物
    流支援系統設備專案契約書、郵政簡易壽險光碟影像保單列
    印委外作業合約書、郵政業務電腦報表資料查詢系統專案契
    約書在卷可稽 (見本院卷第213至222頁、第224-231頁、 第
    233-239頁、第241-249頁、第251-257頁、第259-263頁) 。
  (三)寰訊公司對被上訴人就「郵政物流支援系統設備案」已無承
    攬報酬請求權。
  (四)寰訊公司對被上訴人就「增購郵政物流支援系統設備案」已
    無承攬報酬請求權。
五、按確認之訴非原告有即受確認判決之法律上利益者，不得提
    起。所謂即受確認判決之法律上利益，係指法律關係之存否
    不明確，原告主觀上認其在法律上之地位有不安之狀態存在
    ，且此種不安之狀態，能以確認判決將之除去者而言，若縱
    經法院判決確認，亦不能除去其不安之狀態者，即難認有受
    確認判決之法律上利益。又，原告提起確認所有權存在之訴
    ，而其所有物返還請求權之消滅時效已完成者，經被告就此
    抗辯後，原告自無即受確認判決之法律上利益（最高法院52
    年台上字第1240號、29年上字第1340號、32年上字第4198號
    判例參照）。查：
  (一)上訴人固主張被上訴人與寰訊公司間簽訂之郵政物流支援
    系統設備專案，被上訴人對於寰訊公司得追償之金額為6,63
    7,228元、 增購郵政物流支援系統設備案，被上訴人對於
    寰訊公司得追償之金額為3,456,000元、 劃撥儲金按月帳
    單列印排版軟體購置案，被上訴人尚應給付寰訊公司607,04
    0元、 郵政業務電腦報表資料查詢系統專案，被上訴人尚
    應給付寰訊公司9,065,000元、 電腦報表光碟查詢系統設
    備維護案，被上訴人尚應給付寰訊公司709,100元、 郵政
    簡易壽險光碟影像保單列印委外作業案，被上訴人尚應給付
    寰訊公司6,029,266元， 經相互扣抵後，寰訊公司得對被上
    訴人請求承攬報酬為6,317,178元（計算式：607,040＋9,06
    5,000＋709,100＋6,029,266－6,637,228－3,456,000＝6,3
    17,178元）等語（見本院卷第368-377頁）， 惟上訴人之主
    張，就郵政物流支援系統設備專案增購郵政物流支援系
    統設備案部分，業經被上訴人對於寰訊公司依契約（專案契
    約及支援契約）關係及民法第226條、第227條關於債務不履
    行損害賠償之規定，請求寰訊公司合計應給付43,926,701元
    ，並經判決確定在案，有前開台灣台北地方法院98年度審重
    訴字第33號判決書及本院查詢表在卷可按（見本院卷第296-
    301、361頁）；另上訴人主張被上訴人應給付寰訊公司劃
    撥儲金按月帳單列印排版軟體購置案、郵政業務電腦報表
    資料查詢系統專案、電腦報表光碟查詢系統設備維護案、
    郵政簡易壽險光碟影像保單列印委外作業案部分，亦經判
    決被上訴人就劃撥儲金按月帳單列印排版軟體合約部分，
    應給付寰訊公司貨款579,040元、保固保證金28,000元。 
    電腦報表光碟查詢系統設備維護合約部分，應給付寰訊公司
    貨款509,100元、履約保證金200,000元。郵政業務電腦報
    表資料查詢系統專案合約部分，應給付寰訊公司貨款4,565,
    000元。 郵政簡易壽險光碟影像保單列印委外作業合約部
    分，應給付寰訊公司貨款3,029,266元 （見該判決書附表編
    號5-8所載，本院卷第300頁）。又，前開確定判決又認定被
    上訴人尚應給付寰訊公司判決書附表編號1-4、9-11 契約所
    示之金額（按此部分不在上訴人主張範圍內，詳見本判決書
    附表），經相互扣抵後，判決寰訊公司尚應給付被上訴人31
    ,872,121元本息，已確定在案。
  (二)按給付訴訟包含確認訴訟在內，上訴人固提起確認之訴，其
    請求確認寰訊公司與被上訴人間有上開6 件承攬契約請求權
    部分，既經台灣台北地方法院上開98年度審重訴字第33號判
    決認寰訊公司尚應給付被上訴人31,872,121元本息，則以上
    訴人所為之請求，已不能除去其不安之狀態，依上開判例所
    示，即難認有受確認判決之實益。
六、被上訴人於扣押命令受送達後，以違約金債權主張與承攬報
    酬債權互為抵銷，並無違背民法第340條規定：
  (一)按「受債權扣押命令之第三債務人，於扣押後，始對其債權
    人取得債權者，不得以其所取得之債權與受扣押之債權為抵
    銷」，為民法第340 條所明定。由是可知第三債務人於扣押
    前，對其債權人已取得債權者，尚無不許其抵銷之理（最高
    法院94年台上字第164 號判決參照）。可知，民事強制執行
    事件之第三債務人於執行扣押前，對其債權人（即執行債務
    人）已取得債權者，得為抵銷。
  (二)查上訴人對於被上訴人所發之扣押命令於95年11月1 日送達
    被上訴人，有送達證書1 紙可稽（見台灣台北地方法院95年
    度全字第4174號卷）。而被上訴人與寰訊公司於94年10月20
    日簽訂增購郵政物流支援系統設備契約書，寰訊公司自95年
    5月29日起至96年1月22日止，均未依約派員進行維護；另被
    上訴人與寰訊公司於93年10月1 日簽訂郵政物流支援系統設
    備專案契約書，依物流契約第五條第(二)款約定：寰訊公司「
    應依本條之(五)交付產品及交付時程所規定期限內交貨，並於
    開工次日起9個月內完成『系統安裝導入』 階段各項作業，
    倘未能如期完成時，依契約罰則辦理」（見本院卷第213 頁
    ），惟寰訊公司於94年10月26日、11月10日及11月26日皆未
    依上開契約規定完成「系統測試」、「系統建置移轉」及「
    系統安裝導入」等階段工作項目，發生違約情事，寰訊公司
    復於95年10月18日起即呈現停工狀態，被上訴人始於95年11
    月21日以訊字第0950900339號函通知終止契約之事實，業經
    台灣台北地方法院98年度審重訴字第33號判決認定屬實（見
    本院卷第296-301頁）。 則，被上訴人對寰訊公司之違約金
    及損害賠償債權，於該扣押命令送達前既已存在，依民法第
    340 條之規定，被上訴人自得對寰訊公司主張抵銷，故上訴
    人主張被上訴人遲至95年11月21日始發函通知終止系爭物流
    支援系統案，終止契約後，被上訴人與寰訊公司已無依原契
    約繼續為給付之義務，而新發生得向可歸責之一方請求損害
    賠償之債權債務關係，依民法第340條規定， 自不得以成立
    在後之違約金債權，與經扣押在先之應付承攬報酬主張互為
    抵銷云云，自無足取，併予指明。
七、綜上所述，上訴人所提起之訴，縱經判決確認屬實，既不能
    除去其不安之狀態，自無即受確認判決之法律實益，從而，
    上訴人依強制執行法第120條第2項規定，請求確認寰訊公司
    對被上訴人1,009,000元範圍內之承攬報酬請求權存在， 為
    無理由，應予駁回。原審為上訴人敗訴之判決，理由雖有不
    同，結果並無二致，仍應予以維持，上訴意旨指摘原判決不
    當，求予廢棄改判，為無理由，應駁回其上訴。
八、兩造其餘之攻擊或防禦方法及未經援用之證據，經本院斟酌
    後，認為均不足以影響本判決之結果，自無逐一詳予論駁之
    必要，併此敘明。
九、據上論結，本件上訴為無理由，依民事訴訟法第449條第1、
    2項、第78條，判決如主文。
中    華    民    國    98    年    10    月    6     日
                    民事第十五庭
                        審判長法  官  林恩山
                              法  官  陳雅玲
                              法  官  黃國忠
正本係照原本作成。
不得上訴。
中    華    民    國    98    年    10    月    9     日
                              書記官  陳明俐
附表：
1.劃撥儲金存提款單影像處理系統設備維護合約：貨款2,342,29
   3元。
2.郵政壽險行銷管理系統設備維護合約：貨款54,302元、履約保
  證金10,000元。
3.通訊地址遷移通報服務系統應用軟體增修暨維護服務合約：貨
  款90,000元、保固保證金 5,779元。
4.郵政壽險電腦光碟影像管理系統設備維護合約：貨款 375,000
  元、履約保證金 100,000元。
5.電腦報表光碟查詢系統設備維護1年合約：貨款509,100元、履
  約保證金200,000元。
6.郵政業務電腦報表資料查詢系統專案合約：貨款 4,565,000元
  。
7.劃撥儲金按月帳單列印排版軟體合約：貨款 579,040元、保固
  保證金28,000元。
8.郵政簡易壽險光碟影像保單列印委外作業合約：貨款3,029,26
   6元。
9.購通報系統軟體增修及環境建置合約：貨款68,800元。
10.電腦報表光碟查詢系統應用軟體增修服務合約：保固保證金18
  ,000元。
11.郵政壽險業務行銷管理系統擴充案合約：保固保證金80,000元
  。

司法院資訊處製作；財團法人民間司法改革基金會備份。
